ACORDAO-COMPLETO-2401236

ACÓRDÃO 6336/2020 ATA 18/2020 - SEGUNDA CÂMARA

VISTOS, relatados e discutidos estes autos de embargos de declaração opostos pelos Srs. Lilian de Azevêdo Gonçalves, Sylvio Rômulo Guimarães de Andrade Júnior, Adriana Lopes Lacerda, Paulo Cezar Magalhães Cezar e Hélio Barbosa da Silva ao Acórdão 1927/2019-TCU-Segunda Câmara, 
ACORDAM os Ministros do Tribunal de Contas da União, reunidos em sessão da 2ª Câmara, com fulcro nos arts. 32 e 34 da Lei 8.443/1992, e diante das razões expostas pelo Relator, em: 
9.1. conhecer dos embargos de declaração opostos para, no mérito, rejeitá-los; 
9.2. dar ciência desta deliberação aos embargantes e aos demais interessados.

Embargos de declaração opostos contra o Acórdão 1927/2019-TCU-2ª Câmara, por meio do qual esta Corte julgou irregulares as contas dos embargantes, condenando-os ao pagamento de débitos e aplicando-lhes a multa prevista no art. 57 da Lei 8.443/1992, c/c o art. 267 do Regimento Interno do Tribunal de Contas da União.

Segunda Câmara

Secretaria Executiva do Ministério da Justiça e Segurança Pública.

3. Interessados/Responsáveis/Recorrentes:
3.1. Interessado: Carlos Bruno Ferreira da Silva (XXX.228.347-XX)
3.2. Responsáveis: Adriana Lopes Lacerda (XXX.518.231-XX); Conservo Brasilia Servicos Tecnicos Ltda (00.009.282/0001-98); Eduardo Miranda Lopes (XXX.565.101-XX); Helio Barbosa da Silva (XXX.565.801-XX); Joao da Cruz Naves (XXX.730.971-XX); Lilian de Azevedo Goncalves (XXX.307.881-XX); Paulo Cézar Magalhães Cézar (XXX.887.231-XX); Sylvio Rômulo Guimarães de Andrade Júnior (XXX.896.531-XX); Victor João Cúgola (XXX.881.686-XX)
3.3. Recorrentes: Lilian de Azevedo Goncalves (XXX.307.881-XX); Sylvio Rômulo Guimarães de Andrade Júnior (XXX.896.531-XX); Adriana Lopes Lacerda (XXX.518.231-XX); Paulo Cézar Magalhães Cézar (XXX.887.231-XX); Helio Barbosa da Silva (XXX.565.801-XX).

Aroldo Cedraz.

13.1. Ministros presentes: Ana Arraes (Presidente), Augusto Nardes (Relator), Aroldo Cedraz e Raimundo Carreiro.
13.2. Ministro que alegou impedimento na Sessão: Aroldo Cedraz.
13.3. Ministros-Substitutos presentes: Marcos Bemquerer Costa e André Luís de Carvalho.

AUGUSTO NARDES

Ministro Augusto Nardes.

Adoto como relatório a instrução de peça 370, elaborada no âmbito da Secretaria de Controle Externo da Defesa Nacional e da Segurança Pública (Secex-Defesa) a seguir reproduzida a qual contou com a anuência dos dirigentes da referida unidade (peças 370 e 371) :
INTRODUÇÃO
Trata-se de embargos de declaração opostos por Adriana Lopes do Nascimento (peça 295) , Hélio Barbosa da Silva (peças 300-305) , Lílian de Azevedo Gonçalves (peça 264) , Paulo Cézar Magalhães Cézar (peças 297-298) e Sylvio Rômulo Guimarães de Andrade Júnior (peças 275-293) contra o Acórdão 1927/2019-TCU-Segunda Câmara, Relator Ministro Augusto Nardes (peça 205) , por meio do qual esta Corte julgou irregulares as contas dos embargantes, condenando-os ao pagamento de débitos e aplicando-lhes a multa prevista no art. 57 da Lei 8.443/1992, c/c o art. 267 do Regimento Interno do Tribunal de Contas da União (RI/TCU) .
Adriana Lopes do Nascimento e Lílian de Azevedo Gonçalves, responsabilizadas, condenadas e sancionadas, conforme subitens 9.3 e 9.4 do Acórdão 1927/2019-TCU-Segunda Câmara, consideraram o referido acórdão omisso, obscuro e contraditório e apresentaram embargos semelhantes, com os seguintes argumentos (peças 264 e 295) :
 a impossibilidade de acesso a documentos que a Secex considerou estarem acobertados por sigilo acarretou prejuízo ao contraditório e à ampla defesa, não podendo a invocação de sigilo ser oposta quando os documentos sonegados referirem-se diretamente a imputações feitas aos acusados;
 o interesse da Coordenação-Geral de Logística era a execução do serviço e não o nome do empregado terceirizado disponibilizado para realizar esta ou aquela tarefa. Consequentemente, se determinado prestador estava alocado em mais de um contrato, tal fato somente era do conhecimento da empresa contratada, sendo impossível ao fiscal do contrato ou ao ordenador de despesas exercer esse controle;
 a folha de ponto atesta a frequência apenas dos terceirizados fixos e regulares. Porém, os serviços requisitados para outras atividades, como no caso em tela, não ocorrem da mesma forma;
 o contrato era parametrizado em horas de serviços, não interessando o nome do funcionário;
 o fato de terem sido arrolados todos os ordenadores de despesas e fiscais do contrato comprova a boa-fé dos embargantes;
 o ordenador de despesas só pode recusar-se ao cumprimento de ordem manifestamente ilegal, de sorte que não se pode pretender penalizar aquele que, no exercício de suas funções, autorizou pagamentos por serviços aparentemente legítimos, posto que devidamente atestados;
 o longo interregno entre a ocorrência do fato e a citação constitui óbice à defesa;
 não foi assegurada a razoável duração do processo;
 a responsabilização deveria ter sido afastada por análise da vida funcional, como ocorreu com um dos fiscais. Essa não exclusão caracteriza contradição;
 a conferência de número tão elevado de folhas de ponto não estava prevista em nenhuma norma ou orientação e era humanamente impossível de ser realizada por uma única pessoa;
 a empresa utilizar os mesmos empregados em diversos contratos não caracteriza a não prestação de serviços ao Ministério;
 a empresa pode ter disponibilizado outras pessoas para executar as tarefas e, no momento de faturar, ter inserido os nomes já existentes em seu cadastro, pois no contrato não constava nenhuma proibição explícita sobre o tema;
 a contraprova do serviço (horas) que o Ministério se baseava para pagar a empresa estava contida nas solicitações de serviços, as quais, infelizmente, não existem mais;
 inexistia normativo regulamentando a atividade de fiscalização de contrato no âmbito da Administração Pública Federal;
 o TCU desconsiderou que a cláusula quarta do contrato estabelece como obrigação da contratada exercer o controle sobre a assiduidade e a pontualidade de seus empregados.
 Lílian de Azevedo Gonçalves alega, ainda, ter sido absolvida na Ação Criminal 2007.34.00.007642-9.
Hélio Barbosa da Silva, Paulo Cézar Magalhães Cézar e Sylvio Rômulo Guimarães de Andrade Júnior, também responsabilizados, condenados e sancionados, conforme subitens 9.3 e 9.4 do Acórdão 1927/2019-TCU-Segunda Câmara, consideraram o acórdão omisso e contraditório e apresentaram, em peças similares, os seguintes argumentos (peças 275, 297 e 300) - será dada sequência nas alíneas utilizadas na apresentação dos argumentos dos embargantes, para auxílio nas referências durante o exame técnico:
 a condenação, após o reconhecimento pelo Tribunal de que os prejuízos foram sensivelmente minorados durante a gestão, constitui contradição;
 as provas apresentadas não foram analisadas por completo nem avaliadas em conjunto com outros documentos juntados aos autos, o que constitui omissão;
 Kátia Simone Costa Pastorin não consta da relação de empregados que prestavam serviços em outros órgãos ou na sede da empresa e consta da relação dos empregados que prestavam serviços no Ministério da Justiça;
 Kátia Simone Costa Pastorin trabalhou no Ministério da Justiça entre janeiro de 2003 e julho de 2005, constituindo omissão a não análise dos documentos que apontam isso, entre os quais os registros de acesso por ela aos sistemas corporativos do Ministério;
 a Consolidação das Leis Trabalhistas (CLT) e a Convenção Coletiva de 2019 do Sindicato dos Empregados de Empresas de Asseio, Conservação, Trabalho Temporário, Prestação de Serviços Terceirizáveis no Distrito Federal (Sindiserviços/DF) estabelecem a folha de ponto manual como documento válido para o registro do ponto dos trabalhadores;
 agiram de boa-fé;
 o afastamento da responsabilidade de Fernando Catão de Almeida Paiva, por não ser réu em ações de improbidade administrativa nem em ações penais, e a manutenção da responsabilização dos embargantes, que também não foram réus em ações dessa natureza, configura contradição por incoerência.
Requerem, por fim, o acolhimento dos presentes embargos, com efeito suspensivo, a fim de que sejam reformados os subitens 9.3 e 9.4 do Acórdão 1927/2019-TCU-Segunda Câmara, com julgamento pela regularidade de suas contas e afastamento das responsabilidades, das imputações de débito e das cominações de multa.
HISTÓRICO
O processo de denúncia, TC Processo 016.831/2004-4, apurou possíveis irregularidades ocorridas em contratações junto à empresa Conservo Brasília Serviços Gerais Ltda., no âmbito do Contrato 8/2001, celebrado com a Coordenação-Geral de Logística do hoje denominado Ministério da Justiça e Segurança Pública (CGL/MJSP) , peça 8, p. 31, TC Processo 016.831/2004-4. Esclarece-se que o TC Processo 016.831/2004-4 foi apensado ao TC Processo 013.343/2010-6, o qual, por sua vez, está apensado aos presentes autos.
As denúncias apuradas no TC Processo 016.831/2004-4 foram:
a) direcionamento de licitação em favor da empresa Conservo;
b) indicação, pelo MJSP, das pessoas que deveriam ser contratadas;
c) celebração de termo aditivo ao Contrato 8/2001 com valores diferentes dos previstos na licitação;
d) superfaturamento do Contrato 8/2001, constituído pela inserção, nas faturas de março de 2001 a janeiro de 2002, de valores superiores aos devidos, em virtude da inclusão de funcionários da Conservo que prestavam, simultaneamente, serviço no Departamento Nacional de Produção Mineral (DNPM) ou na sede da empresa, bem como pelo acréscimo de valores correspondentes a vantagens indevidas concedidas pela empresa aos servidores do MJSP; e
e) ausência de relação nominal dos prestadores de serviços, de informações acerca de suas respectivas lotações e dos comprovantes de recolhimento do Fundo de Garantia do Tempo de Serviço (FGTS) e da contribuição previdenciária ao Instituto Nacional de Seguridade Social (INSS) .
As irregularidades dos itens "a", "b", "c" e "e" foram afastadas após exame efetuado pela unidade técnica (diligência e inspeção) , restando apenas a relatada no item "d" - superfaturamento.
Para apurar os valores sobre os quais havia dúvidas quanto aos pagamentos do MJSP à Conservo, esta unidade técnica examinou os contratos e aditivos celebrados pelo MJSP (Contrato 8/2001) e pelo DNPM (Contrato 39/2000) , bem como notas fiscais, demonstrativos de faturamento (listagem dos funcionários alocados nos contratos) , Guias de Recolhimento do FGTS e de Informações à Previdência Social (GFIP) , informações do Sistema Empresa de Recolhimento do FGTS e Informações à Previdência Social (Sefip) , listagem de prestadores por mês e por departamento e relatórios de acompanhamento elaborados pelos fiscais do contrato.
Da análise empreendida, verificou-se, inicialmente, que, em dezembro de 2001, constaram, no faturamento do Contrato 8/2001, 38 funcionários da Conservo que, efetivamente, prestavam serviços no DNPM, no curso do Contrato 39/2000.
Conforme relatado na instrução presente à peça 11, p. 11-39, do TC Processo 016.831/2004-4, o controle da frequência dos terceirizados no DNPM era realizado por sistema de catraca eletrônica e assinaturas das folhas de ponto, sendo os dados registrados em um sistema denominado Pontonet. Já no MJSP, o controle consistia apenas na assinatura de folhas de ponto que, após a conferência do fiscal do contrato, eram copiadas, sendo as vias originais enviadas à empresa Conservo, conforme depoimentos à peça 7, p. 281, também do TC Processo 016.831/2004-4.
A constatação de que o controle efetuado pelo DNPM era mais rigoroso do que o realizado pelo MJSP embasou a conclusão da equipe técnica de que as irregularidades ocorriam no curso do contrato do MJSP. O dano apurado inicialmente, relativo ao mês de dezembro de 2001, foi quantificado em R$ 84.039,33.
Em seguida, foi proferido o Acórdão 1080/2005-TCU-Plenário, Relator Ministro Augusto Sherman (peça 12, p. 1-2, do TC Processo 016.831/2004-4) , que determinou à CGL/MJSP que retivesse, cautelarmente, R$ 84.039,33, até a apreciação do mérito do processo de denúncia (TC Processo 016.831/2004-4) . A CGL/MJSP informou a este Tribunal, por meio do Ofício 1139/2005/CGL/SPOA/SE/MJ, de 17/8/2005, a retenção de R$ 115.461,64 (R$ 84.039,33 acrescidos da atualização monetária) , peça 12, p. 18-19, do TC 16.831/2004-4.
O referido acórdão, em observância aos direitos do contraditório e da ampla defesa, oportunizou que, por meio de oitiva, os servidores (coordenador-geral e fiscal) e a empresa se manifestassem sobre as irregularidades referentes ao mês de dezembro de 2001. A unidade técnica analisou as manifestações apresentadas pelos responsáveis (peça 13, p. 26-33, do TC Processo 016.831/2004-4) e considerou-as insuficientes para elidirem as irregularidades, propondo audiência, autorizada pelo Relator (peça 13, p. 35, do TC Processo 016.831/2004-4) .
As audiências foram dirigidas à Sra. Adriana Lopes do Nascimento e ao Sr. João da Cruz Naves, por terem, respectivamente, atestado a Nota Fiscal 9847, de 14/12/2001, e autorizado o pagamento do mês de dezembro de 2001, nos quais estavam incluídos 38 funcionários da contratada, consignados tanto no faturamento referente ao contrato do MJSP quanto no faturamento do DNPM. Foram dirigidas também audiências à empresa Conservo, em razão do recebimento indevido dos valores pertinentes aos aludidos funcionários, à Lilian de Azevedo Gonçalves e, novamente, à Adriana Lopes do Nascimento, por ocorrências correlatas. As razões de justificativa encontram-se presentes à peça 13, p. 59-65, e peça 14, p. 1-17 (Adriana Lopes do Nascimento) , peça 14, p. 18-41 (Conservo) , peça 14, p. 45-59, e peça 15, p. 1-3 (Lilian de Azevedo Gonçalves) , e peça 16, p. 7-18 (João da Cruz Naves) , todas referentes ao TC Processo 016.831/2004-4.
As irregularidades tratadas na denúncia (TC Processo 016.831/2004-4) foram igualmente noticiadas ao MJSP, que realizou sindicância, posteriormente encaminhada a este Tribunal, originando processo de representação (TC Processo 023.520/2006-0) . O referido processo foi apensado aos autos da denúncia (TC Processo 016.831/2004-4) .
O Acórdão 993/2010-TCU-Plenário, Relator Ministro André de Carvalho (peça 23, p. 66-72, do TC Processo 016.831/2004-4) , converteu o processo de denúncia em tomada de contas especial (TCE) , originando o TC Processo 013.343/2010-6, e determinou a citação dos responsáveis e o sobrestamento das contas de responsáveis da CGL/MJSP relativas aos exercícios de 2001 (TC Processo 010.609/2002-9) e 2002 (TC Processo 007.973/2003-2) . Essas contas já foram reabertas. Por meio do Acórdão 900/2012-TCU-Segunda Câmara, Relator Ministro Marcos Bemquerer Costa, as contas de 2001 foram julgadas regulares com ressalva. As contas de 2002, por sua vez, foram julgadas irregulares, em virtude de fatos distintos aos tratados no presente processo, por meio do Acórdão 2292/2017-TCU-Plenário, Relator Ministro Marcos Bemquerer Costa.
No âmbito do TC Processo 013.343/2010-6, houve análise dos pagamentos realizados entre 2001 e 2006 e, após a quantificação do débito, foram realizadas as citações determinadas pelo Acórdão 993/2010-TCU-Plenário, e apresentadas as respectivas defesas.
Paralelamente, a Comissão de Tomada de Contas Especial da Secretaria Executiva do MJSP encaminhou, em 7/12/2011, o Ofício 001/2011-CTCE/SE/MJ (peça 21, p. 15, do TC Processo 013.343/2010-6) , informando sobre a instauração de TCE em decorrência de pagamentos indevidos realizados à empresa Conservo Brasília Serviços Gerais Ltda., relativos aos Contratos 1/2000, 9/2000, 3/2001 e 8/2001.
Ante o fato, o Acórdão 1068/2012-TCU-Segunda Câmara, Relator Ministro André de Carvalho (peça 26 do TC Processo 013.343/2010-4) , determinou o sobrestamento do TC Processo 013.343/2010-6, até que a referida TCE, instaurada pelo MJSP, fosse encaminhada ao Tribunal, bem como o futuro apensamento do TC Processo 013.343/2010-6 a ela.
Em 29/10/2012, o MJSP encaminhou ao Tribunal o processo de TCE, 08004.002686/2011-14 (peça 1) , em decorrência de irregularidades nos pagamentos efetuados no âmbito do Contrato 8/2001, nos exercícios de 2001 e 2002 (os Contratos 1/2000, 9/2000 e 3/2001 tinham irregularidades de outra natureza e não resultaram em prejuízo ao erário) , originando este processo, ao qual foi apensado o TC Processo 013.343/2010-6, conforme determinação supramencionada (peça 26 do TC Processo 013.343/2010-4) .
Encontra-se também apenso ao TC Processo 016.831/2004-4 o TC Processo 020.591/2004-6, que trata de representação oriunda do Ministério Público Federal (MPF) , em que se informa que aquele órgão ofertou denúncia contra o (a) s Sr (a) s. João da Cruz Naves, Lílian de Azevedo Gonçalves e Adriana Lopes do Nascimento, em razão de fraudes verificadas no MJSP, consistentes no faturamento indevido por serviços supostamente prestados por funcionários da Conservo que estavam alocados em outros órgãos públicos.
Quanto aos débitos e responsabilidades tratados na presente TCE, o Tribunal proferiu o Acórdão 1927/2019-TCU-Segunda Câmara, peça 205, contra o qual foram apresentados os embargos ora em análise, encaminhados para análise desta unidade técnica por meio do despacho à peça 345, no qual o Relator, Ministro Augusto Nardes, solicita análise dos seguintes pontos:
i) se haveria capacidade, de fato, dos ora embargantes fiscalizarem e gerirem o Contrato 8/2001, que tinha por finalidade a prestação de serviços ao Ministério da Justiça e aos demais órgãos a ele vinculados;
ii) a relação entre as cláusulas segunda e quarta do Contrato 8/2001, que tratam sobre a execução do serviço ser conforme "horas estimadas/mês" e a obrigação de "apresentar à Contratante relação nominal dos empregados [...]", respectivamente, bem como o impacto destas cláusulas na responsabilização dos embargantes;
iii) inexistência, à época, de normativo para regulamentar o procedimento de fiscalização de contrato no âmbito do Ministério da Justiça e a implicação no caso ora analisado;
iv) o conteúdo da sentença da Ação Criminal 2007.34.00.007642-9 e possível influência ou não neste processo;
v) suposta ausência de responsabilidade em contratação de prestadores superfaturados a partir de fevereiro de 2003 e o impacto para cada um dos embargantes;
vi) alegação de não ocorrência de prejuízos na execução do Contrato 8/2001 a partir de 2003 e seus impactos no acórdão embargado.
EXAME DE ADMISSIBILIDADE
	Inicialmente, registra-se que os embargos de declaração opostos pelos responsáveis preenchem os requisitos gerais de admissibilidade alusivos a todas as espécies recursais, conforme abaixo:
	a) cabimento - a decisão é recorrível;
	b) singularidade - os recorrentes estão opondo os embargos de declaração contra o Acórdão 1927/2019-TCU-Segunda Câmara pela primeira vez;
	c) tempestividade - esse exame restou prejudicado por falta do ciente dos recorrentes quanto à comunicação que informou da decisão prolatada pelo TCU;
	d) legitimidade - os recorrentes são partes legítimas para opor embargos de declaração, consoante o estabelecido no art. 34, § 1º, da Lei 8.443/1992;
	e) interesse de agir - houve sucumbência dos embargantes e não houve perda de objeto;
	f) adequação - a peça recursal foi apresentada em conformidade com o disposto no art. 32, inciso II, da Lei 8.443/1992, c/c o art. 277, inciso III, do RI/TCU.
	Em relação aos requisitos específicos, os embargos de declaração devem ser utilizados quando houver obscuridade, omissão ou contradição em acórdão do Tribunal, conforme o art. 287, caput, do RI/TCU, devendo o recorrente, além de alegar, apontar objetivamente a obscuridade, omissão ou contradição que pretende impugnar no corpo da decisão, como fizeram os ora embargantes - parágrafos 2 a 4 da presente instrução.
Considerando que, na maior parte dos casos, os embargantes apontaram obscuridades, omissões e contradições no acórdão atacado, nos termos do art. 287, §1º, do RI/TCU, e considerando, ainda, que a jurisprudência desta Corte de Contas é no sentido de que o juízo de admissibilidade de embargos de declaração exclui o exame, ainda que superficial, da existência de obscuridade, omissão ou contradição na deliberação recorrida, porquanto tal verificação deve ser feita quando da análise de mérito, os requisitos específicos de admissibilidade previstos para a espécie foram preenchidos.
EXAME TÉCNICO
O esforço inicial deste exame será responder aos pontos suscitados pelo Relator.
I. Se haveria capacidade, de fato, dos ora embargantes fiscalizarem e gerirem o Contrato 8/2001, que tinha por finalidade a prestação de serviços ao Ministério da Justiça e aos demais órgãos a ele vinculados
A análise desse tópico engloba a alínea "j" dos argumentos dos embargantes - itens 2 e 3 desta instrução.
Os embargantes ocupavam as seguintes posições no órgão:
	Responsável
	Posição

	Adriana Lopes do Nascimento
	Fiscal de contrato (responsável pelo atesto de notas fiscais) 

	Lílian de Azevedo Gonçalves
	Coordenadora-Geral de Logística - substituta e titular (ordenadora de despesas) 

	Hélio Barbosa da Silva
	Fiscal de contrato (responsável pelo atesto de notas fiscais) 

	Paulo Cézar Magalhães Cézar
	Coordenador-Geral de Logística - Substituto (ordenador de despesas) 

	Sylvio Rômulo Guimarães de Andrade Júnior
	Coordenador-Geral de Logística - titular (ordenador de despesas) 

Em relação aos servidores que atuaram na condição de fiscais ou exerceram atividade de natureza correlata, releva registrar que eventuais dificuldades de verificar a regularidade da execução do contrato (a exemplo do fato de a prestação dos serviços abranger órgãos setoriais localizados em endereços diferentes da sede do MJSC, ou a conferência de número elevado de folhas de ponto) deveriam ter sido tempestivamente reportadas às instâncias superiores para a adoção de providências que possibilitassem a efetiva fiscalização, conforme preceitua o art. 67, §2°, da Lei 8.666/1993:
Art. 67.  A execução do contrato deverá ser acompanhada e fiscalizada por um representante da Administração especialmente designado, permitida a contratação de terceiros para assisti-lo e subsidiá-lo de informações pertinentes a essa atribuição.
 (...) 
§ 2º  As decisões e providências que ultrapassarem a competência do representante deverão ser solicitadas a seus superiores em tempo hábil para a adoção das medidas convenientes.
Nessas condições, os fiscais não deveriam ter atestado os serviços prestados em localidades distantes e por ele não acompanhados, pois, ao fazê-lo sem a verificação da regularidade da cobrança, atraíram para si todas as responsabilidades decorrentes dessa tarefa.
Há diversas jurisprudências que abordam essa questão, a exemplo dos Acórdão 2292/2017-TCU-Plenário, relator Ministro-Substituto Marcos Bemquerer Costa; 1183/2012-TCU-Plenário, relator Ministro-Substituto André de Carvalho; e 994/2006-TCU-Plenário, relator Ministro Ubiratan Aguiar.
Por sua vez, os Coordenadores-Gerais de Logística, na qualidade também de ordenadores de despesa (peça 1, p. 395) , são instâncias de controle. Além de autorizarem o pagamento, responsabilizam-se pela regular aplicação do recurso, nos termos da legislação aplicável à matéria.
É certo que seria inviável aos coordenadores examinarem cada ato relativo à execução contratual, pois para isso há os fiscais e gestores de contratos. Todavia, na condição de ordenadores de despesas e responsáveis pelo setor, exigia-se postura supervisora diligente desses agentes, especialmente porque as irregularidades detectadas não eram pontuais, mas contumazes, sistêmicas, rotineiras e, portanto, observáveis.
Vale ressaltar, em adendo, que os contratos de serviço com dedicação exclusiva de mão de obra demandam mais cuidado e procedimentos específicos de acompanhamento, a exemplo do cruzamento entre informações constantes na relação de pagamento anexa à nota fiscal e folhas de frequências dos prestadores de serviço respectivos, bem como, em especial, a efetiva presença física diária dos profissionais no ambiente de trabalho.
Importante mencionar, inclusive, que, em razão da necessidade de controle de acesso e de segurança em órgãos públicos, os empregados disponibilizados pela empresa contratada, em regra, são os mesmos, exceto quando do impedimento de trabalho por motivos de afastamento legal ou devido a faltas não justificadas. Assim, não há que se falar na aleatoriedade de prestadores como possibilidade ordinária, capaz de dificultar a fiscalização.
Além disso, trata-se de argumentos já apresentados e analisados no curso do processo, não acarretando omissão, obscuridade ou contradição no acórdão atacado (peça 175, p. 14, 15, 24 e 26) .
II. A relação entre as cláusulas segunda e quarta do Contrato 8/2001, que tratam sobre a execução do serviço ser conforme "horas estimadas/mês" e a obrigação de "apresentar à Contratante relação nominal dos empregados [...]", respectivamente, bem como o impacto destas cláusulas na responsabilização dos embargantes
Trata-se da análise das alíneas "b", "c", "d", "k", "l" e "o" dos argumentos dos embargantes - itens 2 e 3 desta instrução.
Quanto ao argumento de que o objeto do contrato eram horas, e não pessoas, não cabe acolhida, pois a cláusula quarta, ao definir as obrigações da contratada, previu, no "item 3", a exigência de apresentação de relação nominal dos empregados em atividade nas dependências do local da prestação de serviço (peça 2, p. 205-225) .
Portanto, um dos critérios a serem observados na fiscalização do contrato e, consequentemente, no atesto das notas fiscais, era a compatibilidade da lista de pessoas que prestaram serviços no mês de referência com as respectivas frequências. Eventual substituição dos profissionais que prestavam serviços no âmbito do Contrato 8/2001 também deveria ser controlada e verificada, de forma a possibilitar a correta execução e pagamento dos serviços prestados.
Com relação à alegação de que o controle sobre a assiduidade e a pontualidade dos prestadores de serviço era incumbência da Conservo Brasília Serviço Técnicos Ltda., igualmente, não cabe acolhida. O controle a cargo da contratada tinha a finalidade de cumprir o item oito da cláusula quarta do contrato, a saber (peça 2, p. 209) :
8. Prever o pessoal necessário para garantir a execução dos serviços, nos regimes contratados, sem interrupção, seja por motivo de descanso semanal, falta ao serviço, demissão e outros análogos, obedecidas as disposições da legislação trabalhista vigente;
O controle por parte da contratada não exime o fiscal de suas atribuições, pois do contrário não haveria sentido a designação deste. A fiscalização do contrato atende às necessidades da Administração de verificar o regular cumprimento da avença.
Sobre o ponto, cumpre registrar que a cláusula quinta do contrato (peça 2, p. 213) estabeleceu que a contratante se obrigava a acompanhar e fiscalizar sua execução por meio de representante especialmente designado, o qual teria livre acesso aos locais de trabalho da mão de obra da contratada.
As exigências contratuais não são meras formalidades. Cabia às partes, portanto, observar o cumprimento do contrato da forma como ele havia sido firmado.
A relação entre as cláusulas segunda e quarta do Contrato 8/2001, que tratam sobre a execução do serviço ser conforme "horas estimadas/mês" e a obrigação de "apresentar à Contratante relação nominal dos empregados [...]", prende-se a questões intimamente ligadas ao pagamento e à segurança do órgão público.
Desse modo, as horas estimadas/mês, quando em confronto com a lista de empregados em serviço e correspondentes jornadas, são variáveis definidoras do valor a ser pago. A lista também constitui instrumento de controle de acesso à repartição pública, conforme pode ser comprovado a partir do texto abaixo destacado:
	3. Apresentar a Contratante a relação nominal dos empregados em atividade nas dependências do local da prestação dos serviços, mencionando os respectivos endereços residenciais e local de trabalho, comunicando qualquer alteração.
O impacto sobre a responsabilização atrela-se diretamente às duas ocorrências que fundamentaram a citações:
        execução conforme horas estimadas/mês: notas fiscais foram emitidas com base em horas de serviços prestados não correspondentes aos dias úteis do respectivo mês de referência;
        obrigação de apresentar relação nominal de servidores: além da segurança que se buscava com esse procedimento, a lista proporcionaria uma checagem dos empregados em atividade. Não sendo utilizada como instrumento de controle, foi possível à contratada alocar empregados em dois órgãos públicos simultaneamente.
Ademais, esse argumento já havia sido suscitado e rebatido no curso do processo (peça 175, p. 14, 15, 24, 26 e 27) e não configura omissão, obscuridade ou contradição do acórdão proferido.
III) Inexistência, à época, de normativo para regulamentar o procedimento de fiscalização de contrato no âmbito do Ministério da Justiça e a implicação no caso ora analisado
Esse tópico cuida da alínea "n" dos argumentos dos embargantes - itens 2 e 3 desta instrução.
A ausência de normativos disciplinando as atribuições dos fiscais é argumento que milita na mesma linha do argumento da falta de treinamento. Portanto, repise-se, eventuais dificuldades no exercício fiscalizatório deveriam ter sido comunicadas às instâncias superiores para adoção das medidas cabíveis.
Cabe mencionar que, apesar de um servidor, em tese, não poder recusar o encargo de fiscal de contrato, por não se tratar de ordem manifestamente ilegal (art. 116, inciso IV, da Lei 8.112/1990) , ante a incapacidade técnica para exercer a fiscalização, deve solicitar treinamento à instância superior e, no caso de ser negada e não ofertada a capacitação necessária, pedir o afastamento da função de fiscal. Os embargantes não juntaram aos autos documentos que comprovem que adotaram tais medidas e, mesmo que as tivessem tomado, efetivamente atestaram a prestação dos serviços sobre os quais recaíram as condenações.
Ademais, o tipo de controle que deixou de ser feito no Ministério não era de natureza tal que dependesse de ato normativo. O contrato determinava o pagamento por horas trabalhadas, imprescindível, pois, o controle expresso de horas trabalhadas; o contrato estabelecia a exigência de apresentação de relação nominal de empregados, imprescindível, pois, o controle de acesso diário.
Adicionalmente, esses argumentos já foram apresentados e discutidos quando da prolação do acórdão ora atacado (peça 175, p. 14 e 15) , não sendo hipótese de omissão, obscuridade ou contradição.
IV) O conteúdo da sentença da Ação Criminal 2007.34.00.007642-9 e possível influência ou não neste processo
Argumento contido na alínea "p" dos argumentos dos embargantes - itens 2 e 3 desta instrução.
Inicialmente, cabe registrar que a sentença na Ação Criminal data de 18/3/2019, quando o processo da Corte de Contas já estava pautado, tendo sido proferido acórdão no dia seguinte, 19/3/2019. Ou seja, não houve tempo hábil para que a absolvição criminal chegasse ao conhecimento do TCU e, eventualmente, alterasse o mérito do processo. 
Ad argumentandum tantum, conforme estabelece o art. 126 da Lei 8.112/1990, apenas absolvição criminal que negue a existência do fato ou a autoria afasta a responsabilidade administrativa. 
No presente caso, houve prescrição da pretensão punitiva e absolvição por insuficiência de provas, hipóteses que não geram interferência entre as esferas criminal e administrativa, conforme síntese da sentença publicada na página do Tribunal Regional Federal da Primeira Região (https://processual.trf1.jus.br/consultaProcessual/processo.php, acesso em 9/9/2019) :
DECLARO EXTINTA A PUNIBILIDADE pela prescrição da pretensão punitiva do Estado em relação aos crimes previstos nos arts. 90 e 95 da Lei nº 8666/93, 288 na redação anterior à dada pela Lei nº 12850/2013 e 299 do Código Penal. JULGO IMPROCEDENTE A AÇÃO para o fim de ABSOLVER os réus VICTOR JOÃO CÚGOLA PAULO ROBERTO DE SOUZA DUARTE ROSANA ALVES DE SOUZA RONALDO DE SOUSA CARDOSO JOÃO DA CRUZ GERALDO LUIZ FERREIRA DOS SANTOS JEAN VIEGAS ALVES CLAUDIONOR DA SILVA FRANÇA ÁUREA VAZ PACHECO WAGNER VASQUES MELLO LORENA DAS GRAÇAS LINS SIOLVEIRA PAULO DE DEUS DINI LILIAN DE AZEVEDO GONÇALVES ADRIANA LOPES DO NASCIMENTO WESLEY ALVES DOS SANTOS AILTON SILVA e WASHINGTON RODRIGUES FERREIRA por não existir prova suficiente para a condenação CPP art. 386 VII.
Observa-se que a prescrição da pretensão punitiva no âmbito do Poder Judiciário teve como base crimes ligados aos arts. 90 e 95 da Lei 8.666/1993, que tratam de frustração e fraude a procedimento licitatório, não se referindo, portanto, às ocorrências que fundamentaram o débito imputado aos responsáveis, relativas à fase de execução contratual, estas imprescritíveis, na forma do §5º do art. 37 da Constituição Federal, ratificada pelo Supremo Tribunal Federal no julgamento, com repercussão geral, do Recurso Extraordinário (RE) 852475, cuja ementa apresenta-se abaixo:
DIREITO CONSTITUCIONAL. DIREITO ADMINISTRATIVO. RESSARCIMENTO AO ERÁRIO. IMPRESCRITIBILIDADE. SENTIDO E ALCANCE DO ART. 37, § 5 º, DA CONSTITUIÇÃO. 1. A prescrição é instituto que milita em favor da estabilização das relações sociais. 2. Há, no entanto, uma série de exceções explícitas no texto constitucional, como a prática dos crimes de racismo (art. 5º, XLII, CRFB) e da ação de grupos armados, civis ou militares, contra a ordem constitucional e o Estado Democrático (art. 5º, XLIV, CRFB) . 3. O texto constitucional é expresso (art. 37, § 5º, CRFB) ao prever que a lei estabelecerá os prazos de prescrição para ilícitos na esfera cível ou penal, aqui entendidas em sentido amplo, que gerem prejuízo ao erário e sejam praticados por qualquer agente. 4. A Constituição, no mesmo dispositivo (art. 37, § 5º, CRFB) decota de tal comando para o Legislador as ações cíveis de ressarcimento ao erário, tornando-as, assim, imprescritíveis. 5. São, portanto, imprescritíveis as ações de ressarcimento ao erário fundadas na prática de ato doloso tipificado na Lei de Improbidade Administrativa. 6. Parcial provimento do recurso extraordinário para (i) afastar a prescrição da sanção de ressarcimento e (ii) determinar que o tribunal recorrido, superada a preliminar de mérito pela imprescritibilidade das ações de ressarcimento por improbidade administrativa, aprecie o mérito apenas quanto à pretensão de ressarcimento.
Quanto à prescrição no âmbito do TCU, a contagem do prazo para os fatos em análise foi interrompida quando da prolação do Acórdão 993/2010-TCU-Plenário, Relator Ministro André de Carvalho, de 5/5/2010 (peça 23, p. 66-72, do TC Processo 016.831/2004-4) , que converteu o processo de denúncia em tomada de contas especial (TCE) , originando o TC Processo 013.343/2010-6, e determinou a citação dos responsáveis e o sobrestamento das contas de responsáveis da CGL/MJC relativas aos exercícios de 2001 (TC Processo 010.609/2002-9) e 2002 (TC Processo 007.973/2003-2) .
V) Suposta ausência de responsabilidade em contratação de prestadores superfaturados a partir de fevereiro de 2003 e o impacto para cada um dos embargantes
Cuida-se agora das alíneas "s", "t" e "u" dos argumentos dos embargantes - itens 2 e 3 desta instrução.
Os embargantes condenados em razão da contratação de prestadores superfaturados a partir de fevereiro de 2003 foram Adriana Lopes do Nascimento, Sylvio Rômulo Guimarães de Andrade Júnior, Paulo Cezar Magalhães Cezar e Hélio Barbosa da Silva.
Quanto a esse ponto, os responsáveis replicam argumentos já apresentados em outra etapa processual e devidamente analisados pela unidade técnica (peça 175) .
Em síntese, alegam que os valores sobre os quais incidiram as condenações eram efetivamente devidos à empresa contratada, pois se referiam a pagamentos por serviços regularmente prestados por Kátia Simone Costa Pastorin, comprovados pelas folhas de ponto anexadas ao processo e por declaração da terceirizada, registrada em cartório, na qual afirma ter trabalhado no MJSP entre março de 2003 e julho de 2005.
Na citada instrução (peça 175) , que serviu de base para a prolação do acórdão ora embargado, a unidade técnica afastou a argumentação dos responsáveis por meio da seguinte análise:
93.	 (...) no âmbito processual, conforme Acórdão 2834/2015-TCU-Segunda Câmara, a declaração de terceiros tem baixo valor probatório, pois faz prova apenas da existência da declaração, mas não do fato declarado, competindo ao interessado demonstrar a veracidade do alegado e, no caso em análise, restou comprovado nos autos que os empregados foram de fato alocados simultaneamente em mais de um local de trabalho. Além disso, os fiscais e ordenadores não adotaram medidas suficientes para averiguar a pertinência das informações apresentadas pela Conservo quando do faturamento do contrato, fato que fragiliza/inviabiliza o valor probatório das folhas de ponto.
 (...) 
126.	 Ante os fortes elementos probatórios presentes nos autos, a fragilidade do controle de frequência (no caso em análise, inexistente) e a baixa confiabilidade das folhas de ponto, passíveis de registros extemporâneos e irreais, e cuja autenticidade não se pode aferir, os documentos apresentados (...) não são suficientes para, isoladamente, elidir os débitos.
Sendo assim, não há que se falar em ausência de responsabilidade em contratação de prestadores superfaturados a partir de fevereiro de 2003.
Além do que, esses argumentos, como demonstrado, já foram tratados no curso do processo e, portanto, não indicam omissão, obscuridade ou contradição do acórdão atacado.
VI) Alegação de não ocorrência de prejuízos na execução do Contrato 8/2001 a partir de 2003 e seus impactos no acórdão embargado
Essa alegação (alínea "q" dos argumentos dos embargantes - itens 2 e 3 desta instrução) cuida do superfaturamento quanto a "Dias úteis cobrados a maior", não abrangendo o débito decorrente de pagamentos em duplicidade.
Apenas um dos embargantes foi condenado por "Dias úteis cobrados a maior" a partir de fevereiro de 2003, Sylvio Rômulo Guimarães de Andrade Júnior, nos meses de fevereiro e abril de 2006, a valores históricos, respectivamente, de R$142.416,41 e R$ 6.575,28.
A alegação de não ocorrência de prejuízos na execução do Contrato 8/2001 a partir de 2003 deve-se à mudança no cálculo de dias úteis por mês, que passou de 22 para 21. Essa alteração gerou crédito para a Administração nos exercícios de 2003 e 2004 e débito em 2005. Na apuração dos débitos, a 6ª Secex efetuou uma compensação entre esses valores e encontrou débito remanescente, em montante atualizado até 4/9/2006, de R$ 1.920,32. Esse valor foi considerado irrisório e excluído.
Nada obstante, permaneceu a indicação dos débitos de 2006, acima apresentados, pelos quais houve condenação por parte do Tribunal.
Por esclarecedor, apresenta-se abaixo trecho da instrução de peça 175, no qual é descrita a metodologia de cálculo desses valores:
Dias úteis cobrados a maior
A metodologia utilizada pela então 6ª Secex para apurar o valor do dano referente às horas [dias] de serviços prestados não correspondentes aos dias úteis do mês de referência consistiu em (peça 21, p. 52, do TC Processo 016.831/2004-4) :
a) apurar o número de dias úteis de cada mês com base em calendário oficial;
b) comparar os dias úteis do calendário oficial com os constantes nas planilhas de composição de custos no âmbito do Contrato 8/2001;
c) excluir todos os prestadores cujos dias de serviços foram lançados manualmente, pois, neste caso, os dias constantes nas planilhas eram inferiores aos dias úteis do calendário oficial e, portanto, em tese, estavam corretos;
d) multiplicar o valor obtido pelo fator que representava os dias úteis cobrados indevidamente (número de dias que excedia a quantidade de dias úteis do mês dividido pela quantidade de dias cobrados pela empresa naquele mês de referência) ;
e) ajustar o valor obtido considerando-se as faltas dos prestadores de serviços para o mês analisado e calcular o valor cobrado a maior ou a menor pela empresa; e
f) ajustar o valor obtido considerando as glosas feitas em meses posteriores pela empresa.
Os cálculos supramencionados encontram-se no TC Processo 016.841/2004-4 (peça 21, p. 53, e peça 22, p. 1-48) , para todos os meses em que se constataram pagamentos indevidos quanto aos dias úteis do mês de referência.
Feitos os cálculos, a então 6ª Secex abateu dos débitos apurados os créditos relativos aos meses em que a Conservo faturou dias úteis a menor. Por ser de teor esclarecedor, transcrever-se-ão as considerações da unidade técnica à época quanto à compensação de valores efetuada (peça 23, p. 29-61, do TC Processo 016.831/2004-4) :
84. Analisados conjuntamente os débitos e créditos apurados na presente instrução, observa-se que a partir do exercício de 2003, após mudança na Coordenação-Geral de Logística do MJ (fl. 1055 - Volume 5) , foi promovido ajuste na quantidade de dias úteis pagos mensalmente no contrato. A partir de então, em vez de 22 dias fixos pagos durante os anos de 2001 e 2002, a empresa passou a receber com base em 21 dias úteis, o que minimizou significativamente os débitos gerados na execução do ajuste.
85. Na verdade, essa alteração, já no ano de 2003, gerou crédito a favor da Administração, por resultar em pagamentos menores do que a empresa teria direito. Em 2004 também houve crédito em valores originais e, em 2005, o débito apurado foi compensado pelo crédito alcançado em 2003.
86. Em valores históricos, em 2003 e 2004 houve créditos a favor da empresa de R$ 115.581,04 e de R$ 10.399,25, respectivamente. Em conta simples e valores originais, o débito remanescente, considerando 2003, 2004 e 2005, é de R$ 2.300,80, consolidado em 2005. Mesmo em montantes atualizados, essa diferença seria de apenas R$ 1.920,32, até 04/09/2006.
87. Assim, levando em consideração a análise e os valores acima obtidos, tem-se que os débitos que surgiram em 2004 e em 2005 foram compensados pelo crédito verificado em 2003.
88. As quantias de R$ 2.300,80, histórica, ou de R$ 1.920,32, atualizada até 4/9/2006, a título de prejuízo para a Administração no ano de 2005, são montantes ínfimos frente à magnitude da execução contratual no período (R$ 45.487.125,45, fls. 883/888 - Volume 4) e no próprio exercício (R$ 11.957.972,31, fl. 885 - Volume 4) . Portanto, atinente a esse exercício, em especial, e à vista dos princípios da razoabilidade e da economicidade, não se mostra razoável despender esforços para cobrança desse pequeno valor.
No âmbito desta TCE, compararam-se os valores constantes no relatório final da comissão de tomada de contas especial, detalhados por prestador de serviço, mês de referência e nota fiscal para cada pagamento indevido (peça 8, p. 136-138) , cuja metodologia consta à peça 8, p. 140, conforme relatado no §26 da instrução à peça 68, com os valores apurados por este Tribunal com base na metodologia descrita nos §§38-54 anteriores.
Quanto às considerações sobre a contradição que decorreria da condenação dos gestores após o Tribunal reconhecer que os prejuízos foram sensivelmente minorados durante a gestão, deve-se anotar que não há qualquer dispositivo legal que autorize relevar prejuízos sob esse fundamento.
Ao contrário, a Lei 8.443/1992, que dispõe sobre a Lei Orgânica do TCU, estabelece ser competência desta Casa julgar as contas dos administradores e demais responsáveis por dinheiros, bens e valores públicos das unidades dos poderes da União e das entidades da administração indireta, incluídas as fundações e sociedades instituídas e mantidas pelo poder público federal, e as contas daqueles que derem causa a perda, extravio ou outra irregularidade de que resulte dano ao Erário.
Verificada a irregularidade nas contas, o Tribunal, se houver débito, ordenará a citação do responsável para, no prazo estabelecido no Regimento Interno, apresentar defesa ou recolher a quantia devida. O responsável cuja defesa for rejeitada pelo Tribunal será cientificado para, em novo e improrrogável prazo estabelecido no Regimento Interno, recolher a importância devida.
VII) Demais argumentos apresentados pelos embargantes
Os demais argumentos suscitados nos embargos não apontam omissão, obscuridade e/ou contradição, conforme análise abaixo. Cabe observar que muitos deles foram apresentados pelos gestores em fases processuais anteriores, já tendo merecido os competentes exames técnicos.
Para facilitar a compreensão da análise abaixo, os argumentos dos embargantes serão dispostos de acordo com as mesmas alíneas utilizadas para a apresentação deles nos itens 2 e 3 desta instrução.
a)  a impossibilidade de acesso a documentos que a Secex considerou estarem acobertados por sigilo acarretou prejuízo ao contraditório e à ampla defesa, não podendo a invocação de sigilo ser oposta quando os documentos sonegados referirem-se diretamente a imputações feitas aos acusados.
O sigilo do presente processo recai sobre as peças 12-61, que cuidam de informações e documentos da "Operação Mão de Obra", investigação conduzida pelo Ministério Público Federal (MPF) .
Há sigilo também nas peças 28, 29 e 30 do TC Processo 016.831/2004-4. As informações importantes para a instrução e responsabilização, no entanto, foram reproduzidas nas peças 1, 2 e 3 do TC Processo 016.831/2004-4, às quais os embargantes tiveram acesso, bem como a todo o TC Processo 013.343/2010-6 e demais peças dos presentes autos não cadastradas como sigilosas, preservada, sempre, a identidade do denunciante. Portanto, não houve restrição à ampla defesa ou ao contraditório.
A apresentação e análise anterior desse argumento encontram-se na peça 175, p. 17, 19, 20, 21 e 22.
 o ordenador de despesas só pode recusar-se ao cumprimento de ordem manifestamente ilegal, de sorte que não se pode pretender penalizar aquele que, no exercício de suas funções, autorizou pagamentos por serviços aparentemente legítimos, posto que devidamente atestados.
O ordenador de despesa não apenas autoriza o pagamento, mas também é responsável pela regular aplicação do recurso, constituindo, sua atuação, instância de controle, conforme legislação aplicável à matéria. Portanto, não é suficiente, para a autorização de pagamentos, que o ordenador de despesas simplesmente assuma como verdadeiros os fatos apresentados pelo fiscal do contrato.
Nesse sentido, é entendimento deste Tribunal que a assinatura do ordenador trata-se de instância de controle da regularidade dos dispêndios públicos (Acórdão 3903/2008-TCU-Segunda Câmara, 1.651/2010 - TCU - Plenário e 550/2015 - TCU - Plenário) .
Dessa forma, a aparência de legitimidade não basta para que os ordenadores de despesa autorizem um pagamento. Repise-se, os contratos de serviço com dedicação exclusiva de mão de obra, inclusive, demandam mais cuidado e procedimentos específicos de acompanhamento, como cruzamento entre informações constantes na relação de pagamento anexa a nota fiscal e folhas de frequências dos prestadores de serviço respectivos, bem como a verificação da efetiva presença dos prestadores de serviço no local de trabalho.
A administração não trabalha com aparências. A despesa precisa ser liquidada. Todas as etapas de controle precisam ser observadas.
Quando o ordenador de despesa não exerce a fiscalização sobre seus subordinados, assume o risco de responder por eventual irregularidade.
A contratação remunerada com base em horas de serviço exigiria a implementação de mecanismos capazes de proporcionar a efetiva fiscalização. Não os tendo implementado a contento, os agentes públicos envolvidos atraíram para si a responsabilidade pelas irregularidades em apuração.
No caso concreto, os ordenadores não adotaram medidas suficientes para averiguar a pertinência das informações apresentadas pela Conservo quando do faturamento do contrato.
Portanto, esse argumento não socorre aos embargantes.
 o longo interregno entre a ocorrência do fato e a citação constitui óbice à defesa.
Quanto a este ponto, é entendimento deste Tribunal que tal prejuízo deve ser provado pelo responsável, v.g. Acórdão 9570/2015-TCU-Segunda Câmara e 729/2014-TCU-Plenário. A mera alegação de prejuízo não constitui prova, dessa forma, não socorre aos embargantes. Ou seja, o prejuízo à defesa não é presumido; deve ser provado, o que não ocorreu.
Repisa-se que, conforme apresentado no histórico acima, a apuração dos fatos tratados na presente TCE iniciou-se, nesta casa, a partir da autuação do TC Processo 016.831/2004-4, convertido em TCE (TC Processo 013.343/2010-6) por meio do Acórdão 993/2010-TCU-Plenário, Relator Ministro André de Carvalho (peça 23, p. 66-72, do TC Processo 016.831/2004-4) , a qual foi sobrestada, por meio do Acórdão 1068/2012-TCU-Segunda Câmara, Relator Ministro André de Carvalho (peça 26 do TC Processo 013.343/2010-4) , ante a informação de instauração de TCE no MJSP tratando sobre o mesmo assunto, que se deu após o encaminhamento ao TCU do Ofício 001/2011-CTCE/SE/MJ (peça 21, p. 15, do TC Processo 013.343/2010-6) , em 7/12/2011.
Após encaminhamento ao Tribunal do processo de TCE, 08004.002686/2011-14 (peça 1) , pelo MJSP, em 29/10/2012, foi autuado o presente processo, ao qual foi apenso o TC Processo 013.343/2010-6.
Destaca-se que o Acórdão 993/2010-TCU-Plenário, Relator Ministro André de Carvalho, também determinou a citação dos responsáveis.
Portanto, o prazo de dez anos entre o fato gerador e a instauração de TCE, estabelecido no §4º do art. 5º da instrução normativa 56/2007, que vigia à época no TCU, foi observado.
Além disso, a jurisprudência desta Corte de Contas é pacífica ao afirmar que a aplicação do art. 5º, § 4º, da IN TCU 56/2007 não era obrigatória no âmbito do TCU, haja vista o comando contido na parte inicial do referido dispositivo regulamentar, que afastava sua aplicação no caso de determinação em contrário por parte do Tribunal, e, dessa forma, sujeitava o seu uso ao juízo discricionário de conveniência e oportunidade no exame do caso concreto (acórdãos da 2ª Câmara 1.430 e 806, ambos de 2008, e acórdãos da 1ª Câmara 1.214 e 1.131, ambos de 2008) .
Referida regra foi mantida na IN TCU 71/2012, que, ao revogar a IN TCU 56/2007, também condicionou a dispensa de instauração da TCE, na mesma hipótese, à inexistência de "determinação em contrário do Tribunal de Contas da União" (art. 6º) .
Assim, no caso concreto, o mero transcurso do tempo não é razão suficiente para afastar a responsabilidade dos embargantes. Não há fundadas razões para supor que o direito à defesa tenha ficado prejudicado.
Por fim, observa-se a apresentação e análise anterior desses argumentos, por meio da instrução de peça 175, p. 24-25.
 não foi assegurada a razoável duração do processo.
A razoável duração do processo trata-se de princípio, e, como tal, não encontra prazo estabelecido em nenhum normativo específico.
Além disso, observa-se que a prescrição da pretensão punitiva não ocorreu na esfera administrativa abrangida pelo TCU, conforme apresentado no item 58 acima.
Ainda, como dito acima (itens 90 a 95) , o prazo de dez anos entre o fato gerador e a instauração de TCE, estabelecido no §4º do art. 5º da instrução normativa 56/2007, que vigia à época no TCU, foi observado.
Essa regra foi mantida na IN TCU 71/2012 (art. 6) , que sucedeu a IN 56/2007.
Portanto, no caso concreto, não há fundamentação que supor tal alegação, motivo pelo qual entende-se que esse argumento não afasta a responsabilidade dos embargantes.
 a contraprova do serviço (horas) que o Ministério se baseava para pagar a empresa estava contida nas solicitações de serviços, as quais infelizmente não existem mais.
Essa alegação trata do descarte de documentos tais como papéis de trabalhos, memórias de cálculo e correspondências trocadas entre o Ministério e a empresa Conservo (solicitações, ofícios, cartas, ordens de serviços e comunicações) , que, de acordo com a alegação apresentada, não ficariam inseridos nos processos de pagamento por serem arquivados em pastas próprias localizadas na unidade de apoio administrativo da Coordenação-Geral.
Segundo o argumento, existiriam correspondências contendo identificação dos terceirizados e solicitação de horas de serviços sem essa identificação, que, se estivessem nos autos, comprovariam que as horas de serviços requisitadas estavam de acordo com as faturadas.
Não cabe prosperar tal argumento, pois os documentos mencionados provariam, em tese, a solicitação de serviços, mas não sua efetiva execução, que só poderia ser comprovada pela correta fiscalização dos serviços, comparando-se os dados apresentados pela empresa e as informações geradas pelo próprio Ministério da Justiça e Cidadania no curso da fiscalização, a exemplo de folhas de pontos e de relação de trabalhadores que tiveram acesso às dependências do referido ministério e entidades vinculadas.
Ademais, aceitar a não mais existência de tais documentos implicaria conferir à Administração Pública um grau de informalismo que não lhe é próprio, bem como abrir precedentes com graves prejuízos ao controle.
Observa-se, mais uma vez, que esse argumento já fora apresentado e analisado (peça 175, p. 24-25) .
 as provas apresentadas não foram analisadas por completo nem avaliadas em conjunto com outros documentos juntados aos autos, o que constitui omissão.
Essa alegação genérica, feita na peça 275, p. 4, e na peça 297, p. 3, não socorre aos embargantes. Seria necessária a indicação precisa do que eles entendem não analisado, visto que, conforme todo o trabalho já empreendido neste processo, todos os argumentos até agora apresentados foram sobejamente verificados e analisados pelo Tribunal.
Restam, por fim, quatro argumentos, agrupados abaixo, para análise em conjunto, por apresentarem, a rigor, os mesmos fundamentos:
e) o fato de terem sido arrolados todos os ordenadores de despesas e fiscais do contrato comprova a boa-fé dos embargantes;
 a responsabilização deveria ter sido afastada por análise da vida funcional, como ocorreu com um dos fiscais. Essa não exclusão caracteriza contradição;
 agiram de boa-fé;
 o afastamento da responsabilidade de outros servidores, por não serem réus em ações penais ou de improbidade administrativa ou, ainda, por análise da vida funcional, deveria ter aproveitado também aos embargantes.
A responsabilidade no âmbito do TCU é subjetiva, basta haver culpa ou dolo. O que se observa é o nexo de causalidade entre a conduta do responsável e a irregularidade consumada. A boa-fé, portanto, não é excludente de responsabilidade, apenas afasta, sob certas condições, a incidência de juros e o julgamento de contas pela irregularidade, conforme §§ 2º, 3º e 4º do art. 202 do Regimento Interno do TCU.
Desse modo, havendo boa-fé e inexistindo outra irregularidade nas contas, e persistindo o débito, o TCU rejeita as alegações de defesa e fixa novo e improrrogável prazo para o recolhimento da quantia devida atualizada monetariamente. Caso haja o recolhimento tempestivo, o TCU julga as contas regulares com ressalva.
Conforme interpretação constante no Acórdão 1427/2018-TCU-Plenário, de relatoria do Ministro Augusto Nardes, a jurisprudência desta Corte é firme no sentido de que a imputação das sanções do art. 57 e 58 da Lei 8.443/1992, assim como de débito, exige apenas a verificação da ocorrência de culpa, em qualquer uma de suas modalidades.
Quanto aos servidores que tiveram responsabilidade afastada, o voto condutor do Acórdão embargado assim tratou a questão:
Relatada a situação da maioria dos responsáveis pelas irregularidades apontadas nos autos, entendo que cabe uma diferenciação em relação à situação de dois responsáveis em face das peculiaridades do caso concreto.
O Sr. Fernando Catão de Almeida Paiva, responsável por duas medições, atuou no Ministério da Justiça como substituto do fiscal do Contrato 8/2001 apenas nos meses finais do contrato, momento em que os procedimentos equivocados estavam consolidados. O MPTCU aponta diversas atenuantes à conduta do responsável em seu parecer:
Não bastasse o fato de o Sr. Fernando Catão de Almeida Paiva ter atuado como fiscal substituto apenas nos meses finais de execução do objeto Contrato 8/2001, imerso numa praxe de liquidação de despesa fortemente consolidada nos cinco anos de vigência pregressa daquela avença, há, ainda, de se considerar, como enfatizado em sua defesa, a alheia e afastada situação daquele gestor - um servidor de carreira da Polícia Federal cedido ao Ministério da Justiça à época dos fatos - ante as graves ocorrências apuradas pelo TCU no presente caso e também na denominada "Operação Mão de Obra", levada a efeito pela mesma Polícia Federal para apurar crimes praticados em licitações e contratos de terceirização de mão de obra, com desdobramentos na Justiça Federal (páginas 20-21 da peça 196) :
Por fim, urge ressaltar que diferentemente dos outros responsáveis, o ora Defendente não é Réu nas ações de improbidade relativas a esses mesmos fatos que correm na Justiça Federal, também não é Réu na ação penal em curso, e nunca sequer foi mencionado ou chamado pelo MPF a dar qualquer explicação sobre esses fatos.
Diz-se isso também porque há fatos de maior gravidade nos autos (v.g. fraude em licitação ou inclusão, em faturas, de funcionários que executavam atividades na própria Conservo) , fatos com os quais o Defendente (isto é incontroverso) não tem qualquer relação.
Demais disso, é de se levar em consideração que o Defendente foi citado apenas em relação a duas notas fiscais, ao passo que diversos dos outros foram citados em relação a uma séria de meses, seguidamente.
Bem assim, o Defendente tem vínculo efetivo com a Administração Pública (Polícia Federal) , nunca tendo sofrido processo administrativo, além do que, sempre imbuído da melhor das intenções, cooperou com a fiscalização do Contrato 08/2001.
Nesse viés, cumpre rememorar que o Defendente juntou sua Certidão de Assentamento Funcionais, bem como suas avaliações de desempenho de 2003 a 2013 (peça 172) , a fim de demonstrar sua conduta proba e íntegra em todas suas atividades profissionais, de modo que tal conduta não seria diferente à época dos fatos investigados por essa E. Corte na presente Tomada de Contas, ou seja, quando estava cedido ao Ministério da Justiça como fiscal substituto do Contrato n. 08/2001.
Chama-se atenção aos elogios de seus supervisores aos serviços prestados e sua dedicação na renomada Operação Lava Jato (fl. 03 da peça 172) .
Da mesma forma, a conduta da Sra. Célia Maria da Silva deve ser relativizada em face dos princípios da proporcionalidade e da razoabilidade, visto que atestou medição na condição de Coordenadora-Geral de Logística do MJSP em substituição no exercício de 2002, função que exerceu por apenas doze dias. Apesar do entendimento deste Tribunal de que a assinatura do ordenador de despesa não configura mera formalidade, não seria razoável se esperar do "homem médio" postura que buscasse nesse curto período a verificação aprofundada da licitude da nota fiscal, que estava devidamente atestada pelo fiscal.
Tratam-se, portanto, de casos distintos dos demais responsáveis arrolados, cujas análises de culpabilidade já foram efetuadas e não constituem fundamento para embargos, por não apresentarem omissões, obscuridades ou contradições.
Por fim, para que não restem dúvidas, esclarece-se que embargos de declaração constituem espécie recursal atípica, tanto que remetidos ao juízo a quo. Sua propositura visa à correção de decisão obscura, omissa ou contraditória, e não rediscussão da matéria. Omissões são questões relevantes, trazidas pelas partes e não abordadas pelo relator, ou tratadas na análise, mas inexistentes na decisão. Obscuridades, por sua vez, são dificuldades no entendimento do texto da deliberação que tornem incompreensível o comando imposto ou a manifestação de vontade do Tribunal. Por fim, contradições são afirmações conflitantes na fundamentação da decisão ou entre esta e a conclusão. É vasta a jurisprudência desta Corte neste sentido, v.g. Acórdão 1035/2019-TCU-Plenário, Relator Ministro Walton Alencar Rodrigues, Acórdão 2078/2019-TCU-Plenário, Relator Ministro Aroldo Cedraz e Acórdão 1265/2019-TCU-Plenário, Relator Ministro Augusto Nardes, do qual se extrai o seguinte trecho do voto condutor:
2. Como preliminar de mérito, e a título pedagógico, observo que os embargos de declaração são, em regra, recurso integrativo, que objetivam expungir da decisão embargada os vícios da omissão, contradição ou obscuridade. Vicente Greco Filho assim define esses vícios da deliberação:
" (...) obscuridade: defeito consistente na difícil compreensão do texto da sentença e pode decorrer de simples defeito redacional ou mesmo de má formulação de conceitos, havendo obscuridade quando a sentença está incompreensível no comando que impõe e na manifestação de conhecimento e vontade do juiz.
contradição: afirmação conflitante, quer na fundamentação, quer entre a fundamentação e a conclusão, sendo que, nesses casos, a correção da sentença, em princípio, não levaria a uma verdadeira modificação da sentença, mas apenas a um esclarecimento de seu conteúdo.
omissão: caso em que a sentença é complementar, passando a resolver questão não solucionada, ganhando substância, portanto, sendo que as questões que devem ser resolvidas pelo juiz são todas as relevantes postas pelas partes para a solução do litígio, bem como as questões de ordem pública que o juiz deve resolver de ofício, como, por exemplo, a coisa julgada."
 (in Direito Processual Civil Brasileiro 11ª edição, 2º Volume, Editora Saraiva, p. 259-260) .
3. No mesmo sentido a jurisprudência dos tribunais pátrios, da qual reproduzo excerto do voto condutor da seguinte deliberação do egrégio STJ, a rememorar que os declaratórios:
" (...) objetivam expungir da decisão embargada, o vício da omissão, entendida como aquela advinda do próprio julgado e prejudicial à compreensão de causa, e não aquela que entenda o embargante, ainda mais como meio transverso a impugnar os fundamentos da decisão recorrida". (STJ, EDcl REsp 351490, DJ 23/09/2002) .
4. Nessa linha, confiram-se, também, os Acórdão 1810/2008-TCU-Segunda Câmara, 92/2004 e 328/2004, do Plenário, e 71/2006 e 186/2006, da 1ª Câmara, bem como a jurisprudência do Supremo Tribunal Federal, a exemplo da decisão exarada no RE 327376/DF, pelo Ministro Carlos Velloso, in verbis: "Não cabe, por outro lado, em sede de embargos de declaração, rediscutir a matéria decidida, para modificar o julgado em sua essência ou substância (...) . Inviável, portanto, o RE, nego-lhe seguimento". 
CONCLUSÃO
Considerando a análise realizada, propõe-se conhecer dos embargos de declaração opostos para, no mérito, rejeitá-los, mantendo-se os exatos termos do Acórdão 1927/2019-TCU-Segunda Câmara, Relator Ministro Augusto Nardes.
INFORMAÇÕES ADICIONAIS
Além dos embargos analisados nesta instrução, foi interposto recurso de reconsideração por Eduardo Miranda Lopes, distribuídos para o Ministro Raimundo Carreiro (peça 262) , que, por meio de despacho de 13/5/2019, determinou a expedição de comunicações por esta unidade técnica e o encaminhamento dos autos à Secretaria de Recursos (Serur) (peça 263) para instrução de mérito. As comunicações já foram expedidas (peças 313 a 321) .
Dessa forma, resta o encaminhamento dos autos ao Gabinete do Ministro Raimundo Carreiro após a decisão sobre os embargos ora analisados.
PROPOSTA DE ENCAMINHAMENTO
	Ante todo o exposto, submetem-se os autos à consideração superior, propondo-se:
	a) conhecer dos embargos de declaração opostos por Adriana Lopes do Nascimento, Hélio Barbosa da Silva, Lílian de Azevedo Gonçalves, Paulo Cézar Magalhães Cézar e Sylvio Rômulo Guimarães de Andrade Júnior contra o Acórdão 1927/2019-TCU-Segunda Câmara, com fundamento nos arts. 32, inciso II, e 34 da Lei 8.443/1992 e no art. 287 do RI/TCU, para, no mérito, rejeitá-los;
b) dar ciência da deliberação que será proferida aos embargantes;
c) encaminhar os autos ao gabinete do Ministro Raimundo Carreiro, relator do recurso de reconsideração às peças 208-233, conforme item 3.2 do exame de admissibilidade à peça 242.
É o Relatório.

8.1. Claudia Karolinne de Figueiredo Pereira da Cruz e outros, representando Fernando Catão de Almeida Paiva.  
8.2. Thamara Kyth (8464/OAB-DF), representando Eduardo Miranda Lopes.

Subprocurador-Geral Lucas Rocha Furtado.

TOMADA DE CONTAS ESPECIAL. PRESTAÇÃO DE SERVIÇO DE SUPORTE OPERACIONAL, RECEPÇÃO E APOIO ADMINISTRATIVO. PAGAMENTOS EM DUPLICIDADE. OPERAÇÃO MÃO DE OBRA DA POLÍCIA FEDERAL. CITAÇÃO. REVELIA. CONTAS IRREGULARES DE ALGUNS RESPONSÁVEIS. EXCLUSÃO DA RELAÇÃO PROCESSUAL DE OUTROS. DÉBITO. MULTA. CIÊNCIA. EMBARGOS DE DECLARAÇÃO. CONHECIMENTO. AUSÊNCIA DE OMISSÃO, OBSCURIDADE E CONTRADIÇÃO ALEGADAS. NÃO ACOLHIMENTO.

TOMADA DE CONTAS ESPECIAL (TCE)

Secretaria de Recursos (SERUR); Secretaria de Controle Externo da Defesa Nacional e da Segurança Pública (SecexDefes).

Cuidam os autos de Tomada de Contas Especial em que se apreciam, nesta fase processual, embargos de declaração opostos por Lilian de Azevêdo Gonçalves (peça 264) , Sylvio Rômulo Guimarães de Andrade Júnior (peça 275) , Adriana Lopes Lacerda (peça 295) , Paulo Cezar Magalhães Cezar (peça 297) e Hélio Barbosa da Silva (peça 300) ao Acórdão 1927/2019-TCU-Segunda Câmara (peça 205) , o qual julgou irregulares as contas dos embargantes, condenando-os ao pagamento de débito e aplicação de multa prevista no art. 57 da Lei 8.443/1992 c/c o art. 267 do Regimento Interno do Tribunal de Contas da União.
2.	Os recursos merecem ser conhecidos porque atendidos os pressupostos de admissibilidade aplicáveis à espécie.
3.	No que respeita ao caráter pedagógico que deve ser conferido às deliberações deste Tribunal de Contas, registro que os embargos de declaração são, em regra, recurso integrativo, objetivando extirpar da decisão embargada, além da obscuridade e contradição, a omissão. Do mesmo modo, o entendimento doutrinário e jurisprudencial sobre a matéria é o de que tais espécies de falhas são aquelas decorrentes do próprio julgado e que prejudicam a sua perfeita compreensão, e não aquelas que bem entenda o embargante, muito menos como meio transverso visando impugnar os fundamentos da decisão atacada.
4.	No mesmo sentido a jurisprudência dos tribunais pátrios, da qual reproduzo excerto do voto condutor da seguinte deliberação do egrégio STJ, a rememorar que os declaratórios:
 (...) objetivam expungir da decisão embargada, o vício da omissão, entendida como aquela advinda do próprio julgado e prejudicial à compreensão de causa, e não aquela que entenda o embargante, ainda mais como meio transverso a impugnar os fundamentos da decisão recorrida. (STJ, EDcl REsp 351490, DJ 23/09/2002) .
5.	Essa compreensão é também do egrégio Supremo Tribunal Federal (STF) , consoante se extrai do seguinte julgado daquela Corte Maior:
EMENTA: EMBARGOS DE DECLARAÇÃO NO RECURSO ORDINÁRIO EM HABEAS CORPUS. PENAL E PROCESSUAL PENAL. INEXISTÊNCIA DE OBSCURIDADE, CONTRADIÇÃO OU OMISSÃO. AUSÊNCIA DE VÍCIO APTO A ENSEJAR QUALQUER DAS HIPÓTESES DE CABIMENTO DOS EMBARGOS DE DECLARAÇÃO. PRETENSÃO DE REDISCUTIR MATÉRIA JÁ DECIDIDA. EFEITOS INFRINGENTES. IMPOSSIBILIDADE. EMBARGOS DECLARATÓRIOS DESPROVIDOS. 
1. Os embargos de declaração são cabíveis quando houver, na sentença ou no acórdão, obscuridade, contradição ou omissão. Inexistentes quaisquer desses vícios, não se pode falar em cabimento do recurso de embargos de declaração. 
2. A pretensão de rediscutir a matéria de fundo constante da impetração é inviável na via estreita dos embargos declaratórios, máxime quando inexiste nulidade processual a ser sanada. 
3. In casu, verifica-se que a pretensão do embargante é o rejulgamento da impetração, inviável na via estreita dos embargos declaratórios. 
4. Embargos declaratórios desprovidos.
 (Emb. Decl. no Recurso Ordinário em Habeas Corpus 121.103 Distrito Federal. Rel.: Min. LUIZ FUX. Julg. 31/5/2016 - destaquei) .
6.	Complementando, resta assente nesta Corte de Contas que não há omissão, obscuridade ou contradição apta ao acolhimento de embargos de declaração quando a matéria é enfrentada na instrução da unidade técnica que consta do relatório e integra as razões de decidir da deliberação embargada, bem assim, na hipótese de haver aspectos divergentes entre o encaminhamento por ela proposto e o que foi compreendido pelo julgador, quando tais questões são objeto de considerações específicas. Nessa linha os Acórdãos 463/2007, 1.861/2009, 3.111/2014, 302/2015, 2.309/2015, e 294/2016, do Plenário; 1.576/2007, 663/2008, 5.589/2009, 3.339/2013, e 131/2015, da 1ª Câmara; e 268/2007, 133/2008 e 8.345/2016, da 2ª Câmara.
7.	Adotadas essas premissas, passo ao exame do mérito do recurso, registrando, desde logo, que incorporo às minhas razões de decidir os fundamentos expendidos pela unidade técnica no sentido de rejeitar os presentes embargos, pelos motivos que passo a expor.
8.	Os embargantes afirmaram que "a conferência de número tão elevado de folhas de ponto não estava prevista em nenhuma norma ou orientação e era humanamente impossível de ser realizada por uma única pessoa". 
9.	Quanto ao alegado, anuo ao entendimento da unidade técnica de que referida dificuldade deveria ter sido tempestivamente relatada aos superiores, conforme o previsto no art. 67, §2°, da Lei 8.666/1993. Ademais, trata-se de um ponto já debatido na decisão embargada (peça 206, p. 2) .
10.	Também não merece prosperar o argumento de que o objeto do contrato eram horas, e não pessoas, pois a cláusula quarta, ao definir as obrigações da contratada, previu, no "item 3", a exigência de apresentação de relação nominal dos empregados em atividade nas dependências do local da prestação de serviço.
11.	Ademais, não há de se falar na ausência de responsabilidade sobre a assiduidade e a pontualidade dos prestadores de serviço, uma vez que a cláusula quinta do contrato (peça 2, p. 213) previu que a contratante se obrigava a acompanhar e fiscalizar sua execução por meio de representante especialmente designado, o qual teria livre acesso aos locais de trabalho da mão de obra da contratada. 
12.	Aquiesço, ainda, ao posicionamento da unidade técnica no sentido de que 
"a relação entre as cláusulas segunda e quarta do Contrato 8/2001, que tratam sobre a execução do serviço ser conforme "horas estimadas/mês" e a obrigação de "apresentar à Contratante relação nominal dos empregados [...]", prende-se a questões intimamente ligadas ao pagamento e à segurança do órgão público." 
13.	Quanto à suposta inexistência, à época, de normativo para regulamentar o procedimento de fiscalização de contrato no âmbito do Ministério da Justiça e a implicação no caso ora analisado, também verifico que tal argumento não merece a melhor sorte. No mesmo sentido da alegação de falta de treinamento por parte dos embargantes, quaisquer obstáculos à realização do trabalho determinado deveriam ter sido comunicados às instâncias superiores. Destaco, ainda, que este argumento também foi devidamente tratado no acórdão embargado, de modo que não se trata de omissão, obscuridade ou contradição.
14.	No que diz respeito a possível influência da decisão ocorrida no âmbito da Ação Criminal 2007.34.00.007642-9, a Secretaria de Controle Externo da Defesa Nacional e da Segurança Pública (Secex-Defesa) verificou que o referido processo teve sua sentença proferida no dia 18/3/2019, somente um dia antes do julgamento por este Tribunal do presente caso. 
15.	Quanto ao seu conteúdo, verifico que, de fato, não se trata do previsto no art. 126 da Lei 8.112/1990, que determina que somente a absolvição criminal que negue a existência do fato ou a autoria são capazes de afastar a responsabilidade administrativa. A decisão no âmbito daquele processo penal foi no sentido de ocorrência de prescrição da pretensão punitiva e absolvição por insuficiência de provas. 
16.	Em análise à suposta ausência de responsabilidade em contratação de prestadores superfaturados a partir de fevereiro de 2003 e o impacto para cada um dos embargantes, entendo que, de fato, este argumento foi exaustivamente abordado durante a instrução deste processo (peça 175, p. 20 e 25) , e analisado no sentido de que com os fortes elementos probatórios presentes nos autos, a fragilidade do controle de frequência e a baixa confiabilidade das folhas de ponto, passíveis de registros extemporâneos e irreais, e cuja autenticidade não se pode aferir, os documentos apresentados não são suficientes para, isoladamente, elidir os débitos.
17.	Sobre suposta não ocorrência de prejuízos na execução do Contrato 8/2001 a partir de 2003, ressalto que o cálculo do débito foi devidamente fundamentado na instrução que embasou o acórdão embargado, nos parágrafos 52 a 55 da peça 175, não havendo de se falar ausência de prejuízo à Administração.
18.	Quanto à impossibilidade de acesso a documentos com status de sigilosos, ressalto que as irregularidades apontadas foram amparadas justamente em documentação não sigilosa, como nas peças 1,2 e 3 da Denúncia (TC Processo 016.831/2004-4) , assim como toda a documentação presente na TCE (TC Processo 013.343/2010-6) e as demais peças presentes nestes autos.
19.	Também não prospera, além de ser mera tentativa de rediscussão de mérito, o argumento o ordenador de despesas só pode recusar-se ao cumprimento de ordem manifestamente ilegal. Como afirmado no acórdão embargado e neste voto, mostra-se evidente que os ordenadores não adotaram medidas suficientes para averiguar a pertinência das informações apresentadas pela contratada quando do faturamento do contrato, o que gera a responsabilização no caso em análise.
20.	Os embargantes alegam que o longo interregno entre a ocorrência do fato e a citação constitui óbice à defesa. É sedimentado o entendimento neste Tribunal, de que tal prejuízo não é presumido e deve ser provado pelo responsável, o que não ocorreu no caso em tela (v.g. Acórdão 9570/2015-TCU-Segunda Câmara, de minha relatoria e 729/2014-TCU-Plenário, relatoria Ministra Ana Arraes) . 
21.	Ademais, o prazo de dez anos entre o fato gerador e a instauração de TCE, previsto no §4º do art. 5º da instrução normativa 56/2007, que vigia à época no TCU, foi observado e analisado na instrução realizada pela unidade técnica e, consequentemente, na decisão embargada (peça 175, p. 24 e 25) .
22.	No que diz respeito ao argumento de que não foi assegurada a razoável duração do processo, também aquiesço à manifestação da Secretaria de Controle Externo da Defesa Nacional e da Segurança Pública, in verbis:
97. Além disso, observa-se que a prescrição da pretensão punitiva não ocorreu na esfera administrativa abrangida pelo TCU, conforme apresentado no item 58 acima.
98. Ainda, como dito acima (itens 90 a 95) , o prazo de dez anos entre o fato gerador e a instauração de TCE, estabelecido no §4º do art. 5º da instrução normativa 56/2007, que vigia à época no TCU, foi observado. 
99. Essa regra foi mantida na IN TCU 71/2012 (art. 6) , que sucedeu a IN 56/2007. 
100. Portanto, no caso concreto, não há fundamentação que supor tal alegação, motivo pelo qual entende-se que esse argumento não afasta a responsabilidade dos embargantes.
23.	Há, também, a alegação de que a contraprova do serviço (horas) que o Ministério se baseava para pagar a empresa estava contida nas solicitações de serviços e que esta documentação comprovaria que as horas de serviços requisitadas estavam de acordo com as faturadas. Destacam, no entanto, que tais documentos não existem mais.
24.	Apesar da inexistência da documentação, que seria ponto fulcral para comprovar tal informação, este argumento não merece prosperar. Estes documentos provariam tão somente a solicitação de serviços, mas não sua efetiva execução, que só poderia ser comprovada pela correta fiscalização dos serviços, o que não foi possível verificar nos autos.
25.	O argumento genérico dos embargantes de que as provas apresentadas não foram analisadas por completo nem avaliadas em conjunto com outros documentos juntados aos autos também não é possível de ser acolhido, haja vista ser necessária a especificação da suposta omissão verificada, o que não ocorreu no caso em tela.
26.	Ainda, no que pertine aos argumentos de (i) o fato de terem sido arrolados todos os ordenadores de despesas e fiscais do contrato comprovaria a boa-fé dos embargantes, (ii) a responsabilização deveria ter sido afastada por análise da vida funcional, como ocorreu com um dos fiscais, que (iii) agiram de boa-fé e, (iv) o afastamento da responsabilidade de outros servidores, por não serem réus em ações penais ou de improbidade administrativa ou, ainda, por análise da vida funcional, deveria ter aproveitado também aos embargantes, considero-os improcedentes, na linha do entendimento exarado pela unidade técnica, razão porque transcrevo o seguinte excerto da instrução que antecede este voto, in verbis:
A responsabilidade no âmbito do TCU é subjetiva, basta haver culpa ou dolo. O que se observa é o nexo de causalidade entre a conduta do responsável e a irregularidade consumada. A boa-fé, portanto, não é excludente de responsabilidade, apenas afasta, sob certas condições, a incidência de juros e o julgamento de contas pela irregularidade, conforme §§ 2º, 3º e 4º do art. 202 do Regimento Interno do TCU.
Desse modo, havendo boa-fé e inexistindo outra irregularidade nas contas, e persistindo o débito, o TCU rejeita as alegações de defesa e fixa novo e improrrogável prazo para o recolhimento da quantia devida atualizada monetariamente. Caso haja o recolhimento tempestivo, o TCU julga as contas regulares com ressalva.
Conforme interpretação constante no Acórdão 1427/2018-TCU-Plenário, de relatoria do Ministro Augusto Nardes, a jurisprudência desta Corte é firme no sentido de que a imputação das sanções do art. 57 e 58 da Lei 8.443/1992, assim como de débito, exige apenas a verificação da ocorrência de culpa, em qualquer uma de suas modalidades.
Quanto aos servidores que tiveram responsabilidade afastada, o voto condutor do Acórdão embargado assim tratou a questão:
Relatada a situação da maioria dos responsáveis pelas irregularidades apontadas nos autos, entendo que cabe uma diferenciação em relação à situação de dois responsáveis em face das peculiaridades do caso concreto.
O Sr. Fernando Catão de Almeida Paiva, responsável por duas medições, atuou no Ministério da Justiça como substituto do fiscal do Contrato 8/2001 apenas nos meses finais do contrato, momento em que os procedimentos equivocados estavam consolidados. O MPTCU aponta diversas atenuantes à conduta do responsável em seu parecer:
Não bastasse o fato de o Sr. Fernando Catão de Almeida Paiva ter atuado como fiscal substituto apenas nos meses finais de execução do objeto Contrato 8/2001, imerso numa praxe de liquidação de despesa fortemente consolidada nos cinco anos de vigência pregressa daquela avença, há, ainda, de se considerar, como enfatizado em sua defesa, a alheia e afastada situação daquele gestor - um servidor de carreira da Polícia Federal cedido ao Ministério da Justiça à época dos fatos - ante as graves ocorrências apuradas pelo TCU no presente caso e também na denominada "Operação Mão de Obra", levada a efeito pela mesma Polícia Federal para apurar crimes praticados em licitações e contratos de terceirização de mão de obra, com desdobramentos na Justiça Federal (páginas 20-21 da peça 196) :
Por fim, urge ressaltar que diferentemente dos outros responsáveis, o ora Defendente não é Réu nas ações de improbidade relativas a esses mesmos fatos que correm na Justiça Federal, também não é Réu na ação penal em curso, e nunca sequer foi mencionado ou chamado pelo MPF a dar qualquer explicação sobre esses fatos.
Diz-se isso também porque há fatos de maior gravidade nos autos (v.g. fraude em licitação ou inclusão, em faturas, de funcionários que executavam atividades na própria Conservo) , fatos com os quais o Defendente (isto é incontroverso) não tem qualquer relação.
Demais disso, é de se levar em consideração que o Defendente foi citado apenas em relação a duas notas fiscais, ao passo que diversos dos outros foram citados em relação a uma séria de meses, seguidamente.
Bem assim, o Defendente tem vínculo efetivo com a Administração Pública (Polícia Federal) , nunca tendo sofrido processo administrativo, além do que, sempre imbuído da melhor das intenções, cooperou com a fiscalização do Contrato 08/2001.
Nesse viés, cumpre rememorar que o Defendente juntou sua Certidão de Assentamento Funcionais, bem como suas avaliações de desempenho de 2003 a 2013 (peça 172) , a fim de demonstrar sua conduta proba e íntegra em todas suas atividades profissionais, de modo que tal conduta não seria diferente à época dos fatos investigados por essa E. Corte na presente Tomada de Contas, ou seja, quando estava cedido ao Ministério da Justiça como fiscal substituto do Contrato n. 08/2001.
Chama-se atenção aos elogios de seus supervisores aos serviços prestados e sua dedicação na renomada Operação Lava Jato (fl. 03 da peça 172) .
Da mesma forma, a conduta da Sra. Célia Maria da Silva deve ser relativizada em face dos princípios da proporcionalidade e da razoabilidade, visto que atestou medição na condição de Coordenadora-Geral de Logística do MJSP em substituição no exercício de 2002, função que exerceu por apenas doze dias. Apesar do entendimento deste Tribunal de que a assinatura do ordenador de despesa não configura mera formalidade, não seria razoável se esperar do "homem médio" postura que buscasse nesse curto período a verificação aprofundada da licitude da nota fiscal, que estava devidamente atestada pelo fiscal.
Tratam-se, portanto, de casos distintos dos demais responsáveis arrolados, cujas análises de culpabilidade já foram efetuadas e não constituem fundamento para embargos, por não apresentarem omissões, obscuridades ou contradições.
27.	Desse modo, ante a ausência de omissão e contradição apontadas pelos embargantes no acórdão recorrido, devem os presentes embargos serem rejeitados, pelos fundamentos acima expostos. 
28.	No entanto, destaco que a análise feita neste momento processual não impede que os embargantes apresentem tais argumentos em apropriada via recursal e tenham a devida reanálise do mérito da decisão, medida não cabível neste recurso em questão. Os embargos de declaração são uma modalidade recursal que objetiva expungir da decisão embargada tão somente o vício da fundamentação, entendida como aquela advinda do próprio julgado e prejudicial à compreensão da causa, não cabendo como meio transverso de impugnar a fundamentação do acórdão original. 
	Ante o exposto, voto no sentido de que seja adotado o acórdão que ora submeto à apreciação deste colegiado.
TCU, Sala das Sessões Ministro Luciano Brandão Alves de Souza, em 9 de junho de 2020.
Ministro JOÃO AUGUSTO RIBEIRO NARDES 
Relator